【裁判字號】    99,上,269
【裁判日期】    991012
【裁判案由】    清償債務
【裁判全文】
臺灣高等法院民事判決                   99年度上字第269號
上  訴  人  乙○○
            甲○○原名李嘉宏.
被 上訴 人  戊○○
訴訟代理人  吳孟玲律師
            林李達律師
複 代理 人  丙○○
            丁○○
上列當事人間清償債務事件，上訴人對於中華民國99年1月8日臺
灣臺北地方法院98年度訴字第1376號第一審判決提起上訴，被上
訴人減縮起訴聲明，本院於99年9月28日言詞辯論終結，判決如
下：
    主  文
上訴駁回。
第二審訴訟費用由上訴人連帶負擔。
原判決所命給付金額中之利息部分，減縮為自民國九十八年三月
二十二日起至清償日止，按週年利率百分之五計算。
    事實及理由
一、按訴之變更或追加，非經他造同意，不得為之，但擴張或減
    縮應受判決事項之聲明者，不在此限，民事訴訟法第446條
    第1項、同法第255條第1項第3款定有明文。本件被上訴人於
    原審起訴依承諾書之法律關係，請求上訴人連帶給付新台幣
    （下同）210萬元，及自民國98年2月22日起至清償日止按週
    年利率8%計算之利息；嗣於本院訴訟程序中，就利息之請求
    部分，減縮訴之聲明為：自98年3月22日起至清償日止按週
    年利率5%計算之利息（見本院卷第47頁），核僅係減縮應受
    判決事項之聲明，揆諸前揭法條規定，應予准許，合先敘明
    。
二、被上訴人主張：上訴人乙○○於民國88年間向被上訴人借款
    210萬元，嗣為清償上開債務，邀同上訴人甲○○（原名李
    嘉宏，91年10月31日改名為甲○○）為連帶保證人，並於89
    年1月27日簽立承諾書（下稱系爭承諾書），同意於「陸軍
    誠誼新村」第32號眷戶改建分配後6個月內處分，並以處分
    所得3分之1優先償還被上訴人，如有不足，仍由上訴人乙○
    ○負責補足清償；倘有違背上開承諾之情事發生，則由上訴
    人乙○○、甲○○負連帶清償責任，並應負擔週年利率8%之
    利息。詎「陸軍誠誼新村」嗣後係遷購嘉義市「經國新城」
    ，且於94年4月完成搬遷交屋，上訴人甲○○並已經認證領
    取完工價輔助購宅款完畢，而上訴人乙○○竟未依系爭承諾
    書之約定，於「陸軍誠誼新村」改建分配後6個月內清償上
    揭款項，被上訴人自得依系爭承諾書之約定，請求上訴人就
    上揭210萬元借款負連帶清償責任等語。並聲明：(一)上訴人
    應連帶給付被上訴人210萬元，及自98年2月22日起至清償日
    止，按週年利率8%計算之利息；(二)願供擔保請准宣告假執行
    。原審判命上訴人如數給付，上訴人聲明不服，提起上訴，
    被上訴人則答辯聲明：上訴駁回。並減縮遲延利息之聲明：
    上訴人應連帶給付自98年3月22日起至清償日止，以本金210
    萬元按週年利率5%計算之利息。
三、上訴人乙○○辯以：伊確曾向被上訴人借款，因借款次數眾
    多，借款數額實無法記憶，惟大部分借款均在89年1月27日
    之後，於立承諾書時並無積欠高達210萬元之債務；且被上
    訴人所提出之系爭承諾書，與伊所持有之承諾書內容部分不
    相同，其中「應付利息8%」、「雙方同意以台北地方法院為
    管轄區」及「連帶保證人」等，均以印文方式呈現，惟政府
    係自94年起方改成橫式書寫，顯見該印文應係94年後方用印
    上去，是系爭承諾書之真實性，實有疑問。至於承諾書上「
    李嘉宏」之印文，則係伊未取得甲○○之同意而用印於承諾
    書上，甲○○對系爭承諾書並不知情等語。並上訴聲明：(一)
    原判決廢棄。(二)被上訴人在第一審之訴駁回。
    上訴人甲○○則以：伊就上訴人乙○○與被上訴人間借款事
    宜並不知情，未曾與被上訴人見過面，亦未看過系爭承諾書
    ；系爭承諾書連帶保證人欄內所蓋「李嘉宏」印文，雖與臺
    北縣汐止市戶政事務所函附86年4月24日、87年5月8日印鑑
    登記申請書所蓋用「李嘉宏」印文相符，惟其印文應係遭上
    訴人乙○○盜蓋；且觀系爭承諾書上之記載均以橫式打字為
    之，而其中「應付利息8%」、「雙方同意以台北地方法院為
    管轄區」及「連帶保證人」等內容，均以印文方式呈現，應
    係94年後方用印上去，顯見系爭承諾書遭變造；又「陸軍誠
    誼新村」第32號眷戶原係伊之父親李柏年所配住，改建時係
    由伊以個人身分而非以繼承方式承受，故承諾書中所稱「立
    承諾書人承諾於『陸軍誠誼新村』(立承諾書人之權益係該
    新村第三十二號眷戶部分，並經協議以李嘉宏之名義承受之
    ）…」云云，與事實不符，益證伊未參與系爭承諾書之製作
    ，伊自無庸負連帶清償責任等語，資為抗辯。並上訴聲明：
    (一)原判決廢棄。(二)被上訴人在第一審之訴駁回。
四、被上訴人主張上訴人乙○○於89年1月27日同意以處分改建
    眷舍之所得優先償還伊210萬元，倘有違背上開承諾之情事
    發生，上訴人甲○○應負連帶清償責任之事實，業據提出系
    爭承諾書、支票存根、支票、切結承諾書等件影本為證（見
    原審卷第4、87至98頁、第98頁背面；本院卷第26頁），復
    有陽信商業銀行延吉分行98年9月21日陽信延吉字第980029
    號函暨檢附支票影本、國泰世華商業銀行八德分行98年9月2
    1日國世八德字第81號函暨檢附支票影本附卷可參（見原
    審卷第109至122、166至169頁），上訴人則否認上開承諾書
    之真正，並以前開情詞置辯。經查：
  (一)觀諸系爭承諾書記載：「緣因乙○○負欠戊○○新台幣貳佰
    壹拾萬元；茲為清償上開債務，立承諾書人承諾於『陸軍誠
    誼新村』（立承諾書人之權益係該新村第三十二號眷戶部分
    ，並經協議以李嘉宏之名義承受之）改建分配後六個月內處
    分之，並以處分所得三分之一優先償還戊○○，如有不足仍
    由乙○○負責補足清償之；立承諾人如有違背前揭承諾之情
    事，願就上開負欠戊○○之債務，負連帶清償之責任」（見
    原審卷第4頁）之文義，可知：上訴人乙○○於89年1月27日
    同意以處分改建眷舍之所得優先償還被上訴人，如未依承諾
    清償債務時，上訴人甲○○應負連帶清償責任。
  (二)系爭承諾書立承諾書人「乙○○」欄內所按指印經送內政部
    警政署刑事警察局以特徵點比對法進行鑑定，確認與上訴人
    乙○○於98年10月2日親自製作指紋卡右拇指指紋相符，有
    內政部警政署刑事警察局98年11月18日刑鑑字第0980140993
    號鑑定書附卷可稽（見本院卷第200至202頁），足見系爭承
    諾書之內容係經上訴人乙○○確認而按捺指印。又觀諸被上
    訴人所提出之支票存根（見原審卷第87至89頁），均有記載
    「應付利息8﹪」之內容；上訴人乙○○於91年8月23日為向
    被上訴人借款而按捺指印之切結承諾書（見原審卷第26頁）
    ，其上亦載有借款利息按年息8%計算，並以台北地方法院為
    管轄區等內容，核與承諾書記載「應付利息8﹪」「雙方同
    意以台北地方法院為管轄區」等內容相符。另系爭承諾書（
    見原審卷第4頁）其內容有「（並開立本票）為証」「僅只
    乙○○」經劃記刪除之情形，較諸上訴人乙○○提出之「承
    諾書」（見本院卷第33頁）僅有人工書寫之「僅只乙○○」
    ，並無「（並開立本票）為証」之記載，固有差異，惟被上
    訴人持有之系爭承諾書上經劃記刪除「（並開立本票）為証
    」之內容，對於系爭承諾書記載上訴人乙○○欠負債務，及
    上訴人甲○○願應負連帶清償責任等意旨尚無影響且無扞格
    之處。另系爭承諾書上經劃記刪除之「僅只乙○○」字樣，
    其上蓋有上訴人乙○○之印文，縱上訴人乙○○否認該印章
    為其所持用，惟系爭承諾書中關於上訴人甲○○願負連帶清
    償責任之字句並未隨之刪除，自難認上訴人甲○○對於系爭
    借款無負擔連帶清償責任之真意，即難僅以上訴人乙○○持
    有承諾書之內容，與被上訴人所持系爭承諾書者些許有異，
    而否認系爭承諾書為真正。又系爭承諾書係私文書，並無公
    文在94年1月1日前均以直式繕印之情形，尚難僅以系爭承諾
    書中「應付利息8%」、「雙方同意以台北地方法院為管轄區
    」及「連帶保證人」等字樣係橫式戳印，遽認其係偽造，上
    訴人以此為由否認系爭承諾書之真正，要無足取。上訴人乙
    ○○雖辯稱其有清償部分債務，現欠之借款債務不及210萬
    元云云，惟未舉證以實其說，應無可採，被上訴人主張上訴
    人乙○○尚欠210萬元未清償，應可信實。
  (三)系爭承諾書中連帶保證人欄所蓋「李嘉宏」印文，經原審依
    職權與臺北縣汐止市戶政事務所98年11月10日北縣汐戶字第
    0980007607號函所檢附上訴人甲○○86年4月24日、87年5月
    8日印鑑登記申請書所蓋用「李嘉宏」印文進行比對（見原
    審卷第187至189頁；本院卷第38頁），確認二者完全相符，
    復為上訴人甲○○所不爭（見原審卷第234頁背面、第235頁
    ），足見系爭承諾書上所蓋李嘉宏之印文，係屬真正。再者
    ，上訴人乙○○、甲○○與其弟即訴外人李國宏、其母即訴
    外人徐劉玉明曾於86年間簽署協議書，約定陸軍誠誼新村第
    32號眷戶之原權利人李柏年已於54年6月6日死亡，依國軍老
    舊眷村改建條例第5條及國軍老舊眷村改建條例施行細則第6
    條規定，原眷戶子女人數計4人，經協議由上訴人甲○○承
    受應有之權益，該協議書並經原法院公證人以（戊）86年度
    認字第104686號認證書認證係由請求人承認為其簽名或蓋章
    ，而嘉義市「陸軍誠誼新村」第32號眷舍原屬李柏年所有，
    於86年5月8日經合法申請轉讓予上訴人甲○○所有，「陸軍
    誠誼新村」嗣遷購嘉義市「經國新城」，上訴人甲○○於87
    年間簽名於嘉義巿建國一五六村改建基地原眷戶眷售改（遷
    ）建申請書，並認證選項為領取完工價輔助購宅款搬遷，而
    非選購「經國新城」眷宅，該村已於94年4月完成搬遷交屋
    ，上訴人甲○○領得上開完工價輔助購宅款，由上訴人甲○
    ○、乙○○及李國宏各分70萬元，餘款交給上訴人之母徐劉
    玉明等情，有原法院(戊)86年度認字第104686號認證書、協
    議書、國防部98年5月6日國政眷服字第0980006043號函、98
    年6月11日國政眷服字第0980007929號函、99年8月18日國陸
    政眷字第0990003819號函、國防部陸軍司令部99年8月18日
    國陸政眷字第0990003819號函暨檢附「領取完工價輔助購宅
    款」案相關資料等影本附卷可稽（見原審卷第5、6、37、48
    頁；本院卷第84至93頁），復為兩造所不爭執。上開國防部
    陸軍司令部99年8月18日國陸政眷字第0990003819號函檢送
    之「嘉義市建國一五六村改建基地原眷戶眷舍改建申請書」
    (見本院卷第92頁)，於申請人欄位上係由「李嘉宏」簽名並
    蓋印，並無表示由他人代理之意旨，足見上訴人甲○○以其
    原名李嘉宏之名義簽名用印，尚非由訴外人李國宏或上訴人
    乙○○代為辦理，自無將其「李嘉宏」之印鑑交付予上訴人
    乙○○之必要；況上開「嘉義市建國一五六村改建基地原眷
    戶眷舍改建申請書」(見本院卷第92頁)出具之日期係87年間
    ，詎89年1月27日簽立系爭承諾書，已逾1年餘，衡情酌理，
    交付他人代辦之印章，通常於辦理完畢後即取回之，上訴人
    乙○○辯稱因辦理陸軍誠誼新村改建分配手續而保有上訴人
    甲○○印章云云，顯違常情。另參上訴人甲○○自認本院卷
    附「原眷戶各項補助款領款清冊」「國軍老舊眷村原眷戶領
    取完工分戶房地總價暨原眷戶領取完工輔助購宅款申請書」
    「搬遷暨眷舍點交切結書」(見本院卷第88、90、91頁)，均
    係其於94年間為辦理改建事宜或領取款項而簽名用印，再將
    文件以郵寄方式寄回等情無誤（見本院卷第99頁），足見上
    訴人甲○○於系爭承諾書簽立前後，並未因辦理改建事宜而
    交付「李嘉宏」印章予上訴人乙○○，上訴人辯稱系爭承諾
    書上「李嘉宏」印文係遭上訴人乙○○盜蓋云云，要無足取
    。系爭承諾書上「李嘉宏」印文既係上訴人甲○○所有，且
    無遭他人盜蓋之情事，自應推認該印文係經上訴人甲○○之
    同意而蓋用於系爭承諾書上，被上訴人主張系爭承諾書之內
    容，係經上訴人甲○○之承諾而蓋用印章於其上等語，堪信
    為真實。
  (四)次按數人負同一債務，明示對於債權人各負全部給付之責任
    者，為連帶債務。無前項之明示時，連帶債務之成立，以法
    律有規定者為限。民法第272條定有明文。綜上所述，系爭
    承諾書確經上訴人乙○○按捺指紋、上訴人甲○○蓋章，自
    應認定系爭承諾書確係真正。至於系爭承諾書上之「連帶保
    證人」字樣，雖以橡皮圖章印就，字型、字體大小與系爭承
    諾書之其他內容不同，惟無證據足以證明上開承諾書之內容
    係被上訴人於上訴人甲○○用印後自行記載於其上，況無礙
    於上開上訴人甲○○就系爭借款之返還，應負連帶清償責任
    之認定。依系爭承諾書之約定：「…茲為清償上開債務，立
    承諾書人承諾於『陸軍誠誼新村』（立承諾書人之權益係該
    新村第三十二號眷戶部分，並經協議以李嘉宏之名義承受之
    ）改建分配後六個月內處分之，並以處分所得三分之一優先
    償還戊○○，如有不足仍由乙○○負責補足清償之；立承諾
    人如有違背前揭承諾之情事，願就上開負欠戊○○之債務，
    負連帶清償之責任」，上訴人甲○○就系爭借款之返還，業
    於簽立之系爭承諾書，明示與上訴人乙○○間負連帶清償責
    任，至為灼然。上訴人既領得嘉義市「經國新城」之完工價
    輔助購宅款，並各分得70萬元，則上訴人乙○○自應於94年
    10月底以前清償被上訴人210萬元之債務，其迄今仍未履行
    上揭給付義務，被上訴人主張上訴人甲○○應負連帶清償責
    任等語，應屬可採。
五、綜上所述，被上訴人主張上訴人依系爭承諾書之約定應負連
    帶清償責任為可採。準此，被上訴人依系爭承諾書之法律關
    係，請求上訴人連帶給付210萬元，及減縮自98年3月22日起
    至清償日止按週年利率5%計算之利息，為有理由，應予准許
    。原審判命上訴人如數連帶給付之，並依聲請准供擔保為假
    執行、免為假執行之宣告，並無不合，上訴意旨指摘原判決
    不當，求予廢棄，非有理由，應駁回其上訴。
六、本件事證已臻明確，兩造其餘攻擊或防禦方法，及未經援用
    之證據，經本院斟酌後，認為均不足以影響本判決之結果，
    爰不逐一論列，併此敘明。
七、據上論結，本件上訴為無理由。依民事訴訟法第449條第1項
    、第85條第2項，判決如主文。
中    華    民    國    99    年    10    月    12    日
                  民事第十庭
                      審判長法  官  鄭雅萍
                            法  官  劉坤典
                            法  官  徐福晉
正本係照原本作成。
如不服本判決，應於收受送達後20日內向本院提出上訴書狀，其
未表明上訴理由者，應於提出上訴後20日內向本院補提理由書狀
（均須按他造當事人之人數附繕本）上訴時應提出委任律師或具
有律師資格之人之委任狀；委任有律師資格者，另應附具律師資
格證書及釋明委任人與受任人有民事訴訟法第466條之1第1項但
書或第2項（詳附註）所定關係之釋明文書影本。如委任律師提
起上訴者，應一併繳納上訴審裁判費。
中    華    民    國    99    年    10    月    13    日
                            書記官  秦仲芳
附註：
民事訴訟法第466條之1（第1項、第2項）：
對於第二審判決上訴，上訴人應委任律師為訴訟代理人。但上訴
人或其他法定代理人具有律師資格者，不在此限。
上訴人之配偶、三親等內之血親、二親等內之姻親，或上訴人為
法人、中央或地方機關時，其所屬專任人員具有律師資格並經法
院認為適當者，亦得為第三審訴訟代理人。

司法院資訊處製作；財團法人民間司法改革基金會備份。
